臺灣板橋地方法院刑事判決　　　　　　　100年度訴字第453號
公　訴　人　臺灣板橋地方法院檢察署檢察官
被　　　告　陳麗玟
上列被告因違反商業會計法等案件，經檢察官提起公訴（99年度
偵字第10717 號），被告於準備程序中就被訴事實為有罪之陳述
，經本院告知簡式審判程序之旨，並聽取當事人之意見後，本院
合議庭裁定由受命法官獨任進行簡式審判程序，判決如下：
    主  文
陳麗玟連續商業負責人，以明知為不實之事項而填製會計憑證，
處有期徒刑柒月，減為有期徒刑月又拾伍日，如易科罰金，以
銀元佰元即新臺幣玖佰元折算壹日。
    事  實
一、陳麗玟係址設臺北縣板橋市（已改制為新北市板橋區○○○
    路○ 段226 巷17弄19號3 樓鋐成商號之負責人，為商業會計
    法所稱之商業負責人，具有據實填載會計憑證之義務，亦為
    從事業務之人。其明知於民國93年3 月至94年12月間，鋐成
    商號並無銷貨予附表一所示各家公司之事實，竟基於填製不
    實會計憑證及幫助他人逃漏營業稅之概括犯意，連續以鋐成
    商號之名義，開立其業務上所製作性質為會計憑證之不實統
    一發票共63紙，銷售金額合計新臺幣（下同）46,960,491元
    ，分別交付予附表一所示之公司充當進項憑證，據以持向稅
    捐稽徵機關申報扣抵營業稅額，而連續幫助該等公司逃漏營
    業稅共2,348,028 元。其為掩飾上開犯行，復於同期間，自
    如附表二所示之各家公司取得並無實際交易存在之不實統一
    發票共51紙，金額合計43,536,525元，作為鋐成商號之進項
    憑證，持以向稅捐機關申報鋐成商號之營業稅，足以生損害
    於稅捐稽徵機關核課稅捐之正確性。
二、案經財政部臺灣省北區國稅局移送臺灣板橋地方法院檢察署
    檢察官偵查起訴。
    理  由
一、前揭犯罪事實，業經被告陳麗玟於偵查及本院審理中自白不
    諱，復有鋐成商號稅籍資料、商業登記基本資料、臺北縣政
    府（已改制為新北市政府）營利事業登記核准通知書、營利
    事業統一發證設立變更登記申請書、委託書、具結書、房屋
    租賃契約書、財政部臺灣省北區國稅局查緝案件稽查報告、
    專案申請調檔查核清單、財政部臺灣省北區國稅局臺北縣分
    局99年10月11日北區國稅北縣三字第0990033780號函、財政
    部臺灣省北區國稅局99年9 月29日北區國稅審四字第099104
    8657D 號函暨所附承諾書、裁處書、財政部臺灣省南區國稅
    局新化稽徵所99年10月8 日南區國稅新化三字第0990045309
    號函暨所附裁處書等件在卷可稽，足徵被告之自白應與事實
    相符。本案事證明確，被告犯行堪以認定。
二、新舊法比較
(一)、被告行為後，商業會計法第71條業於95年5 月24日修正公布
    ，並自公布日施行，該條第1 款原規定「商業負責人、主辦
    及經辦會計人員或依法受託代他人處理會計事務之人員有左
    列情事之一者，處5 年以下有期徒刑、拘役或科或併科新臺
    幣15萬元以下罰金：一、以明知為不實之事項，而填製會計
    憑證或記入帳冊者」，修正後上開條文之刑度規定提高為「
    5 年以下有期徒刑、拘役或科或併科新臺幣60萬元以下罰金
    」，比較新舊法之結果，以修正前之商業會計法第71條第1
    款規定對被告較為有利，自應適用修正前之規定處斷。
(二)、被告行為後，刑法亦於94年2 月2 日修正公布，並自95年7
    月1 日起施行。按行為後法律有變更者，適用行為時之法律
    ，但行為後之法律有利於行為人者，適用最有利於行為人之
    法律，修正後刑法第2 條第1 項定有明文。此條規定係規範
    行為後法律變更所生新舊法律比較適用之準據法，本身尚無
    新舊法比較之問題，於新法施行後，應一律適用新法第2 條
    第1 項之規定，為「從舊從輕」之比較。茲將本案相關之新
    舊法比較分敘如下：
  (1)刑法第33條第5 款修正為：「主刑之種類如下：五、罰金：
    新臺幣1,000 元以上，以百元計算之」；與修正前刑法第33
    條第5 款規定之罰金最低額銀元1 元相比較，罰金刑之最低
    數額業經修正提高，是應以被告行為時之刑法第33條第5 款
    規定對被告較為有利。
  (2)關於牽連犯部分，修正前刑法第55條就具有牽連關係之牽連
    犯，係規定應從一重罪處斷；而修正後之刑法，既已刪除牽
    連犯之規定，則所犯各罪即應依數罪併罰之規定分論併罰。
    比較修正前後之規定，以被告行為時之刑法第55條規定論處
    ，對被告較為有利。
  (3)刑法第56條連續犯之規定業經刪除，於新法施行後，被告之
    數犯罪行為，應予分論併罰。此條刪除雖非犯罪構成要件之
    變更，然顯已影響行為人刑罰之法律效果，自屬法律有變更
    。比較修正前後之規定，應以被告行為時之刑法第56條規定
    論處，對被告較為有利。
  (4)綜上法律修正前、後之比較，修正後之規定並未較有利於被
    告。揆諸前揭說明，本件自應依刑法第2 條第1 項前段之規
    定，適用被告行為時即修正前刑法之規定。
三、論罪科刑
(一)、按統一發票係營業人依加值型及非加值型營業稅法之規定，
    於銷售貨物或勞務時，開立並交付予買受人之交易憑證，足
    以證明會計事項之經過，屬商業會計法第15條第1 款所稱之
    商業會計憑證。核被告所為，係犯修正前商業會計法第71條
    第1 款之商業負責人填製不實會計憑證罪及稅捐稽徵法第43
    條第1 項之幫助逃漏稅捐罪。又商業會計法第71條第1 款之
    商業負責人，以明知為不實之事項而填製會計憑證及記入帳
    冊罪，原含有業務上登載不實之本質，與刑法第215 條之從
    事業務之人明知為不實之事項而登載於業務上文書罪，皆規
    範處罰同一之登載不實行為，應屬法規競合，且前者為後者
    之特別規定，依特別法優於普通法之原則，自應優先適用商
    業會計法第71條第1 款論處（最高法院92年度台上字第6171
    號、94年度台非字第98號判決意旨參照），是本件無庸再論
    以刑法第216 條、第215 條行使業務上登載不實文書罪。又
    被告前後多次填製不實會計憑證、幫助他人逃漏稅捐之犯行
    ，均時間緊接，手法相同，各觸犯構成要件相同之罪名，顯
    係基於概括犯意反覆實施，應各依修正前刑法第56條關於連
    續犯之規定論以一罪，並均加重其刑。被告所犯上開二罪間
    ，具有方法、目的之牽連關係，應依修正前刑法第55條關於
    牽連犯之規定，從一重之商業負責人填製不實會計憑證罪論
    處。
(二)、爰審酌被告前業因違反商業會計法等案件而經本院判刑確定
    ，有本院95年度重訴字第50號刑事判決及臺灣高等法院被告
    前案紀錄表各1 份在卷為據，不知戒慎悔改，復連續虛開發
    票幫助他人逃漏稅捐，危害稅捐稽徵機關對於課稅之公平性
    與正確性，並使國家減少稅收額度，並兼衡其生活狀況、犯
    罪之動機、目的、手段、所生危害程度、犯罪後坦認犯行之
    態度等一切情狀，量處如主文所示之刑。
(三)、又被告本件犯罪之時間係在96年4 月24日以前，經核合於中
    華民國九十六年罪犯減刑條例所列減刑條件，應依該條例第
    2 條第1 項第3 款規定，減其宣告刑之2 分之1 ，並諭知減
    刑後易科罰金之折算標準（依修正前刑法第41條第1 項前段
    及廢止前罰金罰鍰提高標準條例第2 條之規定，易科罰金係
    以銀元100 元以上300 元以下即新臺幣300 元以上900 元以
    下折算1 日，依修正後刑法第41條第1 項前段之規定，則以
    新臺幣1000元、2000元或3000元折算1 日。經比較修正前後
    之易科罰金折算標準，以行為時即修正前之規定較有利於被
    告，故依刑法第2 條第1 項前段規定，應適用修正前刑法第
    41條第1 項前段及廢止前罰金罰鍰提高標準條例第2 條等規
    定，諭知易科罰金之折算標準）。
據上論斷，應依刑事訴訟法第273 條之1 第1 項、第299 條第1
項前段，修正前商業會計法第71條第1 款，稅捐稽徵法第43條第
1 項，刑法第11條前段、第2 條第1 項前段、修正前刑法第56條
、第55條、第41條第1 項前段，中華民國九十六年罪犯減刑條例
第2 條第1 項第3 款、第7 條、第9 條，廢止前罰金罰鍰提高標
準條例第2 條，現行法規所定貨幣單位折算新臺幣條例第2 條，
判決如主文。
本案經檢察官鄭淑壬到庭執行職務。
中    華    民    國   100    年    4     月    21    日
                  刑事第十九庭  法  官  吳佳穎
以上正本證明與原本無異
如不服本判決應於送達後10日內向本院提出上訴狀
                                書記官  黃炎煌
中    華    民    國   100    年    4     月    21    日
附錄本案論罪科刑法條全文：
修正前商業會計法第71條第1款
商業負責人、主辦及經辦會計人員或依法受託代他人處理會計事
務之人員有左列情事之一者，處5 年以下有期徒刑、拘役或科或
併科新臺幣15萬元以下罰金：
一、以明知為不實之事項，而填製會計憑證或記入帳冊者。
稅捐稽徵法第43條第1項
教唆或幫助犯第41條或第42條之罪者，處3 年以下有期徒刑、拘
役或科新臺幣6萬元以下罰金。
附表一：
 ┌──┬──────────┬──┬──────┬─────┐
 │編號│銷項去路廠商        │張數│銷售額（元）│稅額（元）│
 ├──┼──────────┼──┼──────┼─────┤
 │ 1  │淞詠企業有限公司    │  4 │  2,509,633 │  125,484 │
 ├──┼──────────┼──┼──────┼─────┤
 │ 2  │贊  堡有限公司      │  2 │    103,000 │    5,150 │
 ├──┼──────────┼──┼──────┼─────┤
 │ 3  │飾鴻實業有限公司    │  4 │  2,361,963 │  118,099 │
 ├──┼──────────┼──┼──────┼─────┤
 │ 4  │臺灣杉化股份有限公司│ 53 │ 41,985,895 │2,099,295 │
 ├──┴──────────┼──┼──────┼─────┤
 │合        計              │ 63 │ 46,960,491 │2,348,028 │
 └─────────────┴──┴──────┴─────┘
附表二：
 ┌──┬──────────┬──┬──────┬─────┐
 │編號│進項來源廠商        │張數│銷售額（元）│稅額（元）│
 ├──┼──────────┼──┼──────┼─────┤
 │ 1  │鋒昶國際有限公司    │ 12 │ 14,500,000 │  725,002 │
 ├──┼──────────┼──┼──────┼─────┤
 │ 2  │伊達侃科技有限公司  │ 13 │ 10,354,500 │  517,725 │
 ├──┼──────────┼──┼──────┼─────┤
 │ 3  │南龍實業有限公司    │ 17 │ 12,228,776 │  611,439 │
 ├──┼──────────┼──┼──────┼─────┤
 │ 4  │耀點實業有限公司    │  9 │  6,453,249 │  322,662 │
 ├──┴──────────┼──┼──────┼─────┤
 │合        計              │ 51 │ 43,536,525 │2,176,828 │
 └─────────────┴──┴──────┴─────┘